臺灣澎湖地方法院刑事判決　　　　　　　　99年度易字第90號
公　訴　人　臺灣澎湖地方法院檢察署檢察官
被　　　告　俞金能
選任辯護人　馬中琍律師
上列被告因詐欺等案件，經檢察官提起公訴（98年度偵字第158
號），本院判決如下：
    主    文
俞金能犯行使業務登載不實文書罪，處有期徒刑壹年，減為有期
徒刑陸月。又犯詐欺得利罪，處有期徒刑參年捌月。應執行有期
徒刑肆年。
    事    實
一、俞金能自民國80年7月5日起，擔任澎湖籍、20噸以上、「成
    泉6號」漁船（編號：CT4-1495號）之船主及船長，實際負
    責前揭漁船之所有船務運作，包括販賣魚獲及申購優惠漁業
    動力用油，且該漁船於95年12月31日前已裝設航程紀錄器（
    下稱VDR），其明知：（一）依法領有漁業證照之漁業人於
    國內購買漁業動力用油作漁業使用，依法免徵貨物稅、營業
    稅，並享有優惠油價之補貼款（見漁業動力用油優惠油價標
    準第4條）；（二）裝設VDR之漁船，按VDR記錄之作業時數
    ，並依據下述標準計算優惠漁業動力用油量：1.主機甲種用
    油（指供漁船柴油機使用之柴油）部分，以0.19公升×馬力
    數×作業時數；2.副機用油部分，有冷凍機者，以0.19公升
    ×馬力數×作業時數；無冷凍機，則以0.11×馬力數×作業
    時數（見漁業動力用油優惠油價標準第7條）；（三）以不
    實證件，偽造、變造航程資料及從事非漁業行為購買優惠漁
    業動力用油，漁業人應繳回該違規航次漁業動力用油之貨物
    稅、營業稅及優惠補貼款（見優惠油價標準第13條第1款、
    第4款及第7款）。
二、俞金能明知未購入及實際更換「三菱牌、型號S6R2-MPTK2、
    1000匹馬力」之主機引擎於「成泉6號」漁船上，僅向郭耀
    鴻取得廠牌、型號不詳之主機引擎，竟由具業務上登載不實
    犯意之懿聯機械有限公司（下稱懿聯公司）負責人郭耀鴻（
    另經檢察官為緩起訴處分）於93年8月10日偽開載有上開主
    機廠牌、型號、馬力數之船用機械證明及統一發票各1紙交
    予俞金能，俞金能旋基於行使業務上登載不實文書及意圖為
    自己不法利益之詐欺得利犯意，持該不實之船用機械證明及
    統一發票偽充機器來源及買賣證明，經由不知情之代辦人黃
    錦香於93年8月30日，向漁業署提出該漁船之「動力漁船改
    、增裝主副機申請書」，欲將主機更換為「三菱牌、型號
    S6R2-MPTK2、1000匹馬力」，而行使前揭業務登載不實之文
    書；嗣前揭申請案，經不知情之漁業署承辦人於93年9月1日
    函覆同意，而未仔細辨明上開引擎特徵，僅依上開不實之船
    用機械證明及統一發票為審查之高雄港務局馬公辦事處檢丈
    員因而陷於錯誤，於93年10月5日依前揭文書登載內容完成
    檢丈，俞金能因而取得記載前揭不實事項之船舶檢查證書，
    再透過黃錦香向漁業署申請換發漁業執照及配油手冊，足生
    損害於漁政與港務機關對漁船管理之正確性及國家財政之健
    全。嗣俞金能即以前揭不實引擎馬力匹數，接續自93年10
    月22日起至97年12月31日止，駕駛前揭漁船於附表所示之時
    地，至加油站申購優惠漁業動力用油（95年12月31日之前係
    持上開漁船之進出港檢查表、配油手冊，向不知情之加油站
    人員購買優惠用油；95年12月31日之後，則以裝設該漁船之
    航程紀錄器，供不知情之加油站人員由站內所裝設之航程讀
    取器讀取該航程記錄購買優惠用油），加油站人員誤認漁船
    之主機為1,000匹馬力，陷於錯誤，而依前述標準，給予該
    漁船優惠漁業動力用油，俞金能計詐得相當新臺幣（下同）
    10,563,848元之利益（附表「補助金額總計」欄位為負數部
    分不計）。
二、案經澎湖縣政府警察局移送暨臺灣澎湖地方法院檢察署檢察
    官指揮偵辦而偵查起訴。
    理    由
壹、程序及證據能力部分：
一、按刑事訴訟法為配合由職權主義調整為改良式當事人進行主
    義，乃採行起訴猶豫制度，於同法增訂第253條之1，許由檢
    察官對於被告所犯為死刑、無期徒刑或最輕本刑三年以上有
    期徒刑以外之罪之案件，得參酌刑法第57條所列事項及公共
    利益之維護，認為適當者，予以緩起訴處分，期間為一年以
    上三年以下，以觀察犯罪行為人有無施以刑法所定刑事處罰
    之必要，為介於起訴及微罪職權不起訴間之緩衝制度設計。
    其具體效力依同法第260條規定，於緩起訴處分期滿未經撤
    銷者，非有同條第1款或第2款情形之一，不得對於同一案件
    再行起訴，即學理上所稱之實質確定力。足見在緩起訴期間
    內，尚無實質確定力可言。且依第260條第1款規定，於不起
    訴處分確定或緩起訴處分期滿未經撤銷者，仍得以發現新事
    實或新證據為由，對於同一案件再行起訴。本於同一法理，
    在緩起訴期間內，倘發現新事實或新證據，而認已不宜緩起
    訴，又無同法第253條之3第1項所列得撤銷緩起訴處分之事
    由者，自得就同一案件逕行起訴，原緩起訴處分並因此失其
    效力。復因與同法第260條所定應受實質確定力拘束情形不
    同，當無所謂起訴程序違背規定之可言（94年度台非字第
    215號判例意旨參照）。而是否係同一案件，則以被告及犯
    罪事實是否相同為其判斷標準，亦即被告同一及犯罪事實同
    一者，為同一案件；實質上或裁判上一罪，基於審判不可分
    ，就犯罪事實一部起訴者，效力及於全部，仍不失為同一案
    件（最高法院99年台上字第3776號判決意旨參照）。本件被
    告俞金能前於96年2月14日、6月3日、6月18日、7月8日駕駛
    「成泉6號」漁船至台南縣將軍鄉馬沙溝勗維漁船加油站加
    油時，將所申購之優惠漁業動力用油，以每200公升90元至
    300元之代價，轉售予該加油站人員，而詐得不法利益等情
    節，固曾經臺灣臺南地方法院檢察署檢察官於98年5月5日以
    98年度偵字第5345號為緩起訴處分1年，期滿未經撤銷，然
    臺灣澎湖地方法院檢察署檢察官嗣後發現被告係以行使業務
    上登載不實文書、虛偽加大登記引擎馬力數之方式，而詐取
    超過原本得核配之優惠漁業動力用油之新事實、新證據，有
    警詢、偵查卷宗可稽，是故，檢察官如起訴書附表編號53、
    58-60所示被告駕駛該漁船詐取優惠漁業動力用油部分，與
    前揭緩起訴處分之被告、犯罪事實均相同，且與本件起訴犯
    罪事實，有實質上一罪之關係（詳後述），則就此同一案件
    ，檢察官自得再行起訴，合先說明。
二、次按被告以外之人於審判外之陳述雖不符刑事訴訟法第159
    條之1至之4等條文之規定，而經當事人於審判程序同意作為
    證據，法院審酌該言詞陳述或書面陳述作成時之情況，認為
    適當者，亦得為證據；當事人、代理人或辯護人於法院調查
    證據時，知有刑事訴訟法第159條第1項不得為證據之情形，
    而未於言詞辯論終結前聲明異議者，視為有前項之同意，刑
    事訴訟法第159條之5定有明文。又被告以外之人於偵查中向
    檢察官所為陳述，除顯有不可信之情況者外，得為證據，刑
    事訴訟法第159條之1第2項亦定有明文。本件證人才德旭、
    黃錦香、郭耀鴻於警訊、偵查中之陳述，其性質雖屬傳聞證
    據，惟並無符合刑事訴訟法第159條之1至之4等前四條之情
    形，且上開筆錄於本院審理時經予以提示並告以要旨，各經
    檢察官及被告、辯護人表示意見，當事人均未於言詞辯論終
    結前對該等筆錄內容異議，且無證據顯示檢察官在偵查時有
    不法取供之情形，復查無顯不可信之情況，依上開說明，上
    開證人於警訊、偵查中之陳述，均有證據能力。
貳、實體部分：
一、訊據被告俞金能對於擔任前揭漁船之船主及船長，及於前述
    時、地，以1,000匹馬力主機漁船核配之油量申購優惠漁船
    動力用油等情坦承不諱，然矢口否認有何不法犯行，辯稱：
    伊係以舊的650匹馬力主機，加上現金78萬元，由才德旭陪
    同至高雄，向郭耀鴻購買系爭主機，郭耀鴻稱該主機有
    1,000 匹馬力，伊並無行使偽造文書、詐欺得利之犯意云云
    。惟查：
（一）被告取得郭耀鴻於93年8月10日所開立「三菱牌、型號
      S6R2-MPTK2、1000匹馬力」船用機械證明及統一發票各1
      紙後，經由不知情之代辦人黃錦香於93年8月30日向漁業
      署提出該漁船之「動力漁船改、增裝主副機申請書」，欲
      將主機更換為「三菱牌、型號S6R2-MPTK2、1000匹馬力」
      ；嗣前揭申請案，經漁業署承辦人於93年9月1日函覆同意
      ，高雄港務局馬公辦事處檢丈員於93年10月5日依前揭文
      書登載內容完成檢丈，被告因而取得記載前揭事項之船舶
      檢查證書，再透過黃錦香向漁業署申請換發漁業執照及配
      油手冊；被告於附表所示之時地，駕駛該漁船至加油站加
      油；檢察官於98年5月20日勘驗系爭漁船時，發現該船主
      機與登記不符等事實，為被告所不爭執，核與證人黃錦香
      所述情節相符，並有相符之動力漁船改造改裝申請書、漁
      業執照、船舶檢查紀錄簿、船舶檢查證書、船筏基本資料
      管理、修改船筏進出港紀錄介面、勘驗筆錄、漁業動力用
      油購油手冊、動力漁船生命史重點管理資訊報表、船用機
      器證明書、統一發票、歷史購油紀錄在卷可稽。上開事實
      ，堪以認定。
（二）被告雖辯稱：伊係以舊的650匹馬力主機再加上現金78萬
      元，由才德旭陪同至高雄，向郭耀鴻購買主機引擎，郭耀
      鴻稱該主機有1,000匹馬力，伊並無行使偽造文書、詐欺
      得利之犯意云云。但本院斟酌下列事項，認被告所辯並非
      可採：
１、被告於警詢中陳稱：「…原650匹馬力主機故障，經才德旭
    檢查後係主機引擎曲軸斷裂，當下不想再修理，委託才德旭
    幫忙找引擎…才德旭一同跟我去高雄看引擎，郭鵬飛（即郭
    耀鴻）向我介紹一台放在他們公司裡面的引擎，說是三菱
    1,000馬力，當場談好價錢後我就先付訂金6萬元…我是以原
    650匹馬力再貼78萬元購買現有1,000匹馬力主機…懿聯公司
    寄引擎來澎湖，委託才德旭安裝…」等語（警詢卷第3-5頁
    ），其所述由才德旭陪同前往高雄懿聯公司看引擎，挑好寄
    送來澎湖後，再請才德旭安裝之情節，核與證人才德旭所述
    情節相符（警詢卷第10-11頁），參酌被告確實取得由郭耀
    鴻所開立之船用機器證明及統一發票等情，堪認被告確係向
    郭耀鴻取得系爭漁船引擎主機。但被告所使用之原650匹馬
    力主機既呈曲軸斷裂之故障狀態，所餘價值當屬有限，被告
    又無法提出具體交付78萬元予郭耀鴻之證明，僅略稱資金來
    源係與友人合資，則被告是否確有交付相當於「三菱牌、型
    號S6R2-MPTK2、1000匹馬力」主機之對價予郭耀鴻，即堪存
    疑。又證人郭耀鴻於偵查中陳稱：「（問：是否曾幫『成泉
    6 號』更換引擎？）我有幫別人換過引擎，但這艘船我不知
    道…我不認識俞金能」、「（問：為何發給『大順號』、『
    成泉6號』漁船船用機器整修證明書？）這兩張船用機器整
    修證明書筆跡是我的，我沒有賣給他們這引擎，也沒有印象
    有幫忙維修過…我不認識俞金能…」（99年度偵緝字第13號
    卷第18-19頁、第34-37頁；附於本院卷第46-50頁），郭耀
    鴻並未承認出售主機予被告，更未承認告知被告所出售引擎
    係1,000匹馬力，僅承認該船用機器證明、統一發票為其所
    開立，為避重就輕之供述；另被告於警詢中自陳伊向郭耀鴻
    購買之引擎，係搭配船上原有之離合器使用（警詢卷第5頁
    ），高雄港務局馬公辦事處人員呂文廣亦稱系爭主機為「拼
    裝車」，汽缸外觀高度與1,000匹馬力明顯不同，有勘驗筆
    錄可稽（本院卷第87-77頁），與一般原廠引擎外觀、組合
    情形相異，當可推論被告與郭耀鴻間就系爭主機引擎之交易
    ，應另有隱情。
２、又被告曾於95年8月20日、9月3日、96年2月14日、6月3日、
    6月18日、7月8日駕駛「成泉6號」漁船至台南縣將軍鄉馬沙
    溝勗維漁船加油站，受該加油站站長黃魚爵及會計、發油員
    等人唆使，實際上並未加滿所申購核配數量之優惠漁業動力
    用油，而分別浮報73,800公升、81,800公升、81,900公升、
    45,600公升、53,600公升之加油量，再由加油站人員將前開
    浮報之優惠漁業動力用油轉售油蟲集團牟利之事實，為被告
    所不否認，並據臺灣臺南地方法院以97年度訴字第1378 號
    刑事判決認定在案（附於本院卷第66-85頁）；參以被告於
    偵查中陳稱：「（問：『成泉6號』98年1月24日、98年3 月
    23日、98年7月20日加油，都加不到可以核配的數量，有何
    意見？）我們是看出海多久就加多少的油。」、「（問：這
    是否表示『成泉6號』的引擎，根本用不了那麼多油？）是
    。」（偵查卷第46-48頁）等語，堪認被告明知該漁船核配
    優惠漁業動力用油之基準不實，超過該漁船實際用油量，所
    安裝主機引擎馬力未達1,000匹馬力，並任由此情形繼續存
    在，甚至以此牟利。則被告向郭耀鴻取得系爭主機引擎之初
    ，應即明知該主機未達1,000匹馬力，否則豈有不向郭耀鴻
    質問為何所出售之主機引擎馬力不足，要求退換貨物或差價
    之理？是以，被告及郭耀鴻應均明知前述船用機械證明及統
    一發票均屬登載不實之文書，且被告取得上開不實文書後，
    又利用不知情之黃錦香持以向漁業署行使，故意向主管機關
    虛報漁船主機引擎馬力數，以增加得核配之優惠漁船用油數
    量，顯然具有詐購漁業動力用油獲利之犯意。被告所辯，應
    為事後卸責之詞，不足採信。
（三）辯護意旨另以：「成泉6號」漁船為無冷凍機之漁船，漁
      業署電腦紀錄誤以本船有安裝冷凍機，計算係數有誤；又
      漁船主機經港務局人員勘驗結果，具823匹馬力，縱認被
      告構成詐欺得利，不法所得金額應以1,000匹馬力與823
      匹馬力之差額計算云云。然查：
１、依起訴書附表所示「成泉6號」漁船差額馬力補貼款之說明
    欄，所登載該漁船漁業執照登記及是否實際安裝冷凍機欄位
    均註記「X」，並未認「成泉6號」漁船有安裝冷凍機，是故
    ，起訴事實關於計算係數並無錯認。
２、港務局人員呂文廣固於本院勘驗漁船時，稱主機馬力應有
    823匹馬力，然勘驗當場並未拆看幫浦，亦無實際駕船航行
    ，則該拼裝主機引擎是否具有823匹馬力，尚堪存疑。又縱
    然該主機引擎確具有823匹馬力，惟該漁船實際裝設之主機
    機型，既從未經主管機關依相關審核規範予以認可、登記，
    是否得通過我國政府機關耗能審查合格機型之規範亦屬未知
    ，自難據以為「差額馬力」扣除基準，僅得以原登記引擎之
    馬力數為扣除基準。
（四）從而，被告行使業務上登載不實文書，及詐欺得利之犯行
      ，事證明確，均堪以認定。
二、查被告前開行使業務登載不實文書之行為後，刑法及刑法施
    行法業於94年2月2日經總統以命令修正公布，並於95年7月1
    日施行，參酌最高法院95年5月23日刑事庭第8次會議決議，
    修正後刑法第2條第1項之規定，係規範行為後法律變更所生
    新舊法律比較適用之準據法，於新刑法施行後，應適用修正
    後刑法第2條第1項之規定，為「從舊從輕」之比較。另於比
    較時應就罪刑有關之共犯、未遂犯、想像競合犯、牽連犯、
    連續犯、結合犯，以及累犯加重、自首減輕暨其他法定加減
    原因（如身分加減）與加減比例等一切情形，本於統一性及
    整體性原則，綜其全部罪刑之結果而為比較，經綜合比較之
    結果，95年7月1日修正施行之新法，並未較有利於行為人，
    就被告上開行為部分，自應適用行為時即修正前之規定處斷
    。
三、核被告持不實之船用機械證明及統一發票向主管航政、漁政
    機關申辦檢查、登記之行為，係犯修正前刑法第216條、215
    條行使業務上登載不實文書罪。其在漁船上安裝非我國政府
    機關審查合格之主副機，以不實馬力數，陸續於前揭時、地
    領取漁船補助用油，顯係基於單一之詐欺得利犯意而為之，
    並時、地密接，均該當於同一犯罪構成要件，且侵害同一法
    益，依一般社會觀念，應認其各舉動之獨立性極為薄弱，難
    以強行分開，在刑法評價上，應依接續犯而論以刑法第339
    條第2項詐欺得利一罪。又被告雖自93年10月22日起開始詐
    欺得利犯行，然持續至刑法修正施行後之97年12月31日止，
    該詐欺得利犯行，尚無新舊法比較之問題，應依修正後相關
    規定處斷之，且亦無中華民國九十六年罪犯減刑條例之適用
    ，均併此指明。又案外人郭耀鴻僅就己身開立不實之船用機
    械證明及統一發票部分觸法，至被告嗣後持該等不實文書申
    辦變更及詐得優惠用油利益等行為，尚乏證據證明郭耀鴻與
    被告有犯意聯絡或行為分擔之情事，此部分被告尚無與郭耀
    鴻成立共犯之餘地，附此說明。被告所犯行使業務上登載不
    實文書罪及詐欺得利罪，犯意各別，行為互殊，應予分論併
    罰。爰審酌被告未珍惜政府補貼漁民之美意，反以行使業務
    上登載不實文書，而詐得以申購優惠漁業動力用油資格之不
    法手段，趁機詐取不法利益，導至公帑損失、影響國家財政
    健全，又此次檢察官在澎湖地區大力查緝非法詐得漁船補助
    用油犯行，經查獲者大多坦白認錯而繳回漁業署一定之金額
    甚或額外向公益團體捐款以示悔意並邀法院緩刑宣告之寬典
    ，惟被告迄未繳回詐欺利得，及被告詐得之利益頗鉅，總計
    高達10,563,848元等一切情狀，量處如主文所示之刑。被告
    所犯行使業務登載不實文書罪，合於中華民國96年罪犯減刑
    條例之減刑規定，依該條例第2條第1項第3款，減其刑2分之
    1。又其所犯行使業務登載不實文書及詐欺得利罪，應依刑
    法第51條第5款、中華民國96年罪犯減刑條例第11條之規定
    ，定其應執行刑。
據上論斷，應依刑事訴訟法第299條第1項前段，修正前刑法第
216條、第215條，刑法第2條第1項前段、第339條第2項、第51條
第5款，刑法施行法第1條之1，中華民國96年罪犯減刑條例第2條
第1項第3款、第7條、第11條，判決如主文。
本案經檢察官李頲翰到庭執行職務。
中    華    民    國    100    年    6    月    22    日
                  刑事庭  審判長法  官  管安露
                                法  官  陳順輝
                                法  官  李宛玲
以上正本證明與原本無異。
如不服本判決應於收受判決後10日內向本院提出上訴書狀，並應
敘述具體理由；其未敘述上訴理由者，應於上訴期間屆滿後20日
內向本院補提理由書(均須按他造當事人之人數附繕本)「切勿逕
送上級法院」。
中    華    民    國    100    年    6    月    22    日
                                書記官  劉竹苞
附錄本件判決論罪科刑法條：
刑法第216條
行使第 210 條至第 215 條之文書者，依偽造、變造文書或登載
不實事項或使登載不實事項之規定處斷。
刑法第215條
從事業務之人，明知為不實之事項，而登載於其業務上作成之文
書，足以生損害於公眾或他人者，處 3 年以下有期徒刑、拘役
或 5 百元以下罰金。
刑法第339條第2項
意圖為自己或第三人不法之所有，以詐術使人將本人或第三人之
物交付者，處 5 年以下有期徒刑、拘役或科或併科 1 千元以下
罰金。
以前項方法得財產上不法之利益或使第三人得之者，亦同。
前二項之未遂犯罰之。